臺灣新北地方法院板橋簡易庭民事簡易判決
110年度板簡字第2938號
原      告  鄭洛涵  
被      告  龔雪卿  

上列當事人間請求確認本票債權不存在事件，於中華民國111年5
月17日言詞辯論終結，本院判決如下：
    主  文
原告之訴駁回。
訴訟費用由原告負擔。
    事  實  及  理  由
一、按提起確認之訴，只須因法律關係之存否不明確，致原告在
    私法上之地位有受侵害之危險，而此項危險得以對於被告之
    確認判決除去者，即有受確認判決之法律上利益，最高法院
    42年度台上字第1031號著有判例。本件原告主張被告執有原
    告簽發如附表所示之本票2紙（下稱系爭本票）向本院聲請
    本票裁定准予強制執行，然原告對於被告並未有上開票據債
    務，則此項法律關係存在與否即因兩造間有所爭執而不明確
    ，被告並已持系爭本票聲請裁定准許強制執行（110年度司
    票字第9814號），致原告在私法上地位有受侵害之危險，原
    告復得因本訴訟獲勝訴判決之結果取得對抗被告行使票據權
    利之依據，是原告提起本件訴訟，自有確認之利益，合先敘
    明。又被告受合法通知，未於言詞辯論期日到場，核無民事
    訴訟法第386條所列各款情形，爰依原告之聲請，由其一造
    辯論而為判決。
二、原告起訴主張：原告向訴外人陳進財借款，被告係以訴外人
    陳進財之名義，向原告催討上開借款代為收款，且原告已為
    清償；又系爭本票係原告受被告詐騙所開立，原告經新北市
    立土城醫院（下稱土城醫院）診斷「疑似失智症，伴有行為
    障礙」及精神科臨床心裡照會指出「太容易聽信他人、於電
    話聯絡個案時，絲毫未擔心電話中的對方是否有其他意圖」
    ，一時不察，因被告以圖謀高額利率之故意，稱其可說服訴
    外人陳進財借款予原告，遂依被告之要求簽立系爭本票，惟
    兩造間自始無消費借貸關係存在，為此，爰提起本件訴訟，
    並聲明：請求確認被告所持有系爭本票債權不存在；被告雖
    未於言詞辯論期日到庭，惟於111年4月22日提出具答辯狀辯
    以：系爭本票係借款新臺幣（下同）6萬元予原告而取得，
    並以：系爭本票被告已清償25,000元，餘35,000元向鈞院聲
    請本票裁定，經鈞院以110年度司票字第9814號裁定准予強
    制執行，原告不服提起抗告，業經鈞院110年度抗字第229號
    裁定抗告駁回確定在案，系爭本票債務原告不僅未清償，亦
    對被告及訴外人陳進財提起重利罪刑事告訴，亦經臺灣新北
    地方檢察署110年度偵字第30124號不起訴處分書為不起訴處
    分在案，原告於偵查時自承：伊是因為積欠地下錢莊債務，
    始向被告借款等語，又系爭本票係於109年8月及11月簽發，
    原告所持之診斷證明係於111年3月8日、4月21日作成，無法
    證明系爭本票乃因原告失智所簽發，而111年4月21日作成之
    精神科臨床心裡照會暨報告單亦於文末指出：個案在一般生
    活實用技巧與社會社交知能表現上均有中下或平均水準的表
    現，顯現原告就借款之社會認知應無問題等語置辯。則本件
    兩造間有爭執，應予以審究者，在於：由原告所為舉證，是
    否足以證明：發系爭本票時，係處於無意識或精神錯亂之狀
    態？受被告之詐欺始簽立系爭本票？兩造是否為直接前後手
    ？原告主張原因抗辯是否足採？原告之請求是否有理由？
三、按無行為能力人之意思表示，無效；雖非無行為能力人，而
    其意思表示，係在無意識或精神錯亂中所為者亦同，民法第
    75條定有明文。而其所謂無意識或精神錯亂，均指事實上欠
    缺意思能力而不能為有效之意思表示，前者係指全然無識別
    、判斷之能力；後者則指精神作用發生障礙，已達喪失自由
    決定意思之程度。未受禁治產宣告之成年人，於行為時縱不
    具正常之意思能力，惟如未達上述無意識或精神錯亂之程度
    ，要難謂其意思表示無效（最高法院98年度臺上字第1702號
    、99年度臺上字第1994號判決意旨參照）。是未受監護宣告
    或輔助宣告之人，行為時僅係對於事物有正常認識即能預見
    其行為能發生效果之意思能力有衰弱或減退，尚未達喪失或
    全然不具備之程度，仍不能謂已達民法第75條後段所規定無
    意識或精神錯亂之程度，致所為意思表示無效。本件原告雖
    主張：簽發系爭本票時有「疑似失智症，伴有行為障礙」及
    精神科臨床心裡照會指出「太容易聽信他人、於電話聯絡個
    案時，絲毫未擔心電話中的對方是否有其他意圖」之情形，
    故系爭本票之簽發行為無效云云，惟為被告所否認，原告並
    未提出證據以證明其所為之上開主張為實在，且觀諸被告所
    提出土城醫院於110年3月8日所出具記載原告病名為重鬱症
    及疑似失智症，伴有行為障礙之診斷證明書以證明上情，惟
    原告於109年8月至11月間是否有辨識事理之能力，於上開診
    斷證明中無法判斷，揆諸前開說明，原告所為之發票行為，
    自難謂為無效，原告此部分之主張，即屬無據。
四、次按當事人主張有利於己之事實者，就其事實有舉證之責任
    ，但法律別有規定，或依其情形顯失公平者，不在此限，民
    事訴訟法第277條定有明文。又被詐欺或被脅迫而為意思表
    示者，依民法第92條第1項之規定，表意人固得撤銷其意思
    表示，惟主張被詐欺或被脅迫而為表示之當事人，應就此項
    事實負舉證之責任（最高法院44年台上字第75號判例意旨參
    照）。本件原告主張系爭本票係遭被告詐欺而簽立，然為被
    告所否認，依舉證責任分配原則，原告應自應就此有利於己
    之事實負舉證責任，然原告並未提出相關證據以實其說，空
    言主張系爭本票係遭被告詐欺始簽立云云，實無足採。
五、又按票據行為，為不要因行為，執票人不負證明關於給付之
    原因之責任，如票據債務人主張執票人取得票據出於惡意或
    詐欺時，則應由該債務人負舉證之責。票據乃文義證券及無
    因證券，票據上之權利義務，悉依票上所載文義定之，與其
    基礎之原因關係各自獨立，票據上權利之行使，不以其原因
    關係存在為前提，執票人行使票據上權利時，就其基礎之原
    因關係確係有效存在，不負舉證責任。若票據債務人以自己
    與執票人間所存抗辯之事由，對抗執票人，依票據法第十三
    條規定觀之，應由票據債務人就該抗辯事由負舉證之責任。
    本件系爭支票已將應記載之事項載明，完成發票行為，上訴
    人處於得行使票據權利之狀態，則就阻礙其行使票據權利之
    原因關係是否存在之事實，自應由票據債務人即被上訴人舉
    證證明（最高法院64年台上字第1540號判例、95年度台簡上
    字第15號判決、97年度台簡上字第12號判決意旨參照）。因
    此，於票據債務人請求確認票據債權不存在時，執票人僅須
    就該票據之真實，即票據是否為發票人作成之事實，負證明
    之責，至於執票人對於該票據作成之原因為何，則無庸證明
    。如票據債務人依票據法第13條規定主張其與執票人間有抗
    辯事由存在時，原則上仍應由票據債務人負舉證責任，以貫
    徹票據無因性之本質，與維護票據之流通性（最高法院102
    年度台上字第466號裁判要旨)。復按無對價或以不相當之對
    價取得票據者，不得享有優於其前手之權利，票據法第14條
    第2項定有明文。另按票據行為為不要因行為，執票人不負
    證明關於給付之原因之責任，如票據債務人主張執票人取得
    票據係無對價或於作成拒絕證書後而取得，則應由該債務人
    負舉證之責任（最高法院71年台上字第5228號判決要旨參照
    ）。經查：原告自承其向訴外人陳進財借款而簽發系爭本票
    ，則兩造非直接前後手甚明，兩造既非直接前後手關係，原
    告主張被告係基於惡意或無對價取得系爭本票，自應由原告
    負舉證責任。然原告迄至本件言詞辯論終結前皆未能提出證
    據證明被告有何惡意、有重大過失、以無對價或不相當之對
    價取得系爭本票之事實，原告自不得執其與訴外人陳進財間
    所生抗辯事由，對抗被告。亦即原告與訴外人陳進財間交付
    票據之原因關係，是渠二者間如何主張權利之問題，顯與被
    告無涉，原告即票據債務人尚無由執原告與被告之前手之抗
    辯事由對抗被告，其所為上開主張難認有據。
六、綜上所述，由原告所為舉證，尚無從證明「係處於無意識或
    精神錯亂之狀態或受被告之詐欺而簽發系爭本票」之主張為
    實在，原告復未舉證以證明：被告有何惡意、有重大過失、
    以無對價或不相當之對價取得系爭本票之事實，原告自不得
    執其與訴外人陳進財間所生抗辯事由，對抗被告。從而，原
    告請求確認系爭本票債權不存在，為無理由，應予駁回。
七、本件事證已臻明確，兩造其餘攻擊、防禦方法與判決之結果
    不生影響，爰不一一贅論，併此敘明。
中　　華　　民　　國　　111 　年　　6 　　月　　30　　日
                        臺灣新北地方法院板橋簡易庭
                              法  官  李昭融
以上正本係照原本作成。
如不服本判決，應於送達後20日內，向本庭（新北市○○區○○路○
段00巷0號）提出上訴狀並表明上訴理由，如於本判決宣示後送
達前提起上訴者，應於判決送達後20日內補提上訴理由書（須附
繕本）。如委任律師提起上訴者，應一併繳納上訴審裁判費。
中    華    民    國   111    年     6   月    30     日
                              書記官  劉美蘭
附表：
編號 發票日 (民國) 票面金額   (新臺幣) 到期日 (民國) 利息 起算日 票據號碼 1 109年8月18日 30,000元 109年8月18日 本票裁定送達翌日 TH0000000 2 109年11月19日 30,000元 109年11月19日 本票裁定送達翌日 TH0000000